【裁判字號】    97,上易,39
【裁判日期】    971006
【裁判案由】    拆屋還地
【裁判全文】
臺灣高等法院花蓮分院民事判決          97年度上易字第39號
上  訴  人  庚○○
訴訟代理人  陳清華律師
被上訴人    丁○○
            丙○○
            戊○○
兼前三人共同
訴訟代理人  乙○○
上列當事人間請求拆屋還地事件，上訴人對於中華民國97年5月9
日臺灣花蓮地方法院94年度訴字第296號第一審判決提起上訴，
，本院於97年9月10日言詞辯論終結，判決如下：
    主  文
上訴駁回。
第二審訴訟費用由上訴人負擔。
    事  實
甲、上訴人方面：
一、聲明：
（一）上訴先位聲明：(一)原判決廢棄。(二)廢棄部分，被上訴人應
      將花蓮縣秀林鄉○○段288地號如附圖所示Ａ部分菜園清
      除，Ｂ部分養雞處拆除，Ｃ部分雜木清除，點１至點２圍
      牆處拆除及D部分通道拆除，將占用之土地面積共213平方
      公尺返還上訴人。(三)第一、二審之訴訟費用由被上訴人負
      擔。
（二）上訴備位聲明：(一)原判決廢棄。(二)被告應將上述地上物清
      除、拆除，將占用之土地返還行政院原住民委員會，並由
      上訴人代為受領。(三)第一、二審之訴訟費用由被上訴人負
      擔。
二、陳述：除與原判決記載相同者，茲引用之外，補稱：
（一）上訴人於民國（下同）88年間與訴外人己○○、甲○○2
      人共同向花蓮縣秀林鄉公所申請花蓮縣秀林鄉○○段288
      地號土地（下稱系爭土地）改配供上訴人及己○○、甲○
      ○自用使用，並經秀林鄉公所派員會同上訴人、己○○、
      甲○○等3人及土審會委員，實地履勘系爭土地後確定為
      空地無訛後，依原住民保留地管理辦法自系爭土地另分割
      為288-14、288-15二筆土地分別設定地上權予上訴人、己
      ○○、甲○○。上訴人於設定地上權前即在系爭土地上種
      植小白菜、絲瓜、南瓜等農作物，於91年1月3日經登記為
      地上權人後，即與己○○、甲○○共同僱用推土機整地，
      整地後仍持續於系爭土地種植蔬菜。92年初被上訴人之先
      母吳阿里向上訴人商借系爭土地之一隅種植蔬菜及養雞鴨
      ，上訴人因暫無興建房屋之計劃而口頭應允，92年下旬上
      訴人擬於隔年動工興建房屋，而於92年9月4日向花蓮地政
      事務所申請複丈及鑑界釘樁並取得建築執照後，向吳阿里
      請求返還系爭土地，詎吳阿里拒不返還。上訴人於取得地
      上權後即與己○○、甲○○共同僱工整地，並持續種植蔬
      菜，復於92年9月4日申請複丈及鑑界釘樁，於測量後更以
      鐵皮圍地系爭土地，以實際行動占有系爭土地，已屬無疑
      ，原判決誤認上訴人未曾占有系爭土地，而駁回上訴人之
      先位聲明，尚有未洽。
（二）地上權為用益物權之一，享有使用收益土地之權利，土地
      所有人負有使地上權人於其土地上建築、或工作物或竹木
      為目的而使用土地之義務，地上權人與所有權人間並非無
      私法上權利義務關係，經上訴人委請律師發函敦促行政院
      原住民委員會（下稱原民會）（副本收件人秀林鄉公所）
      依民法第767條之規定，排除系爭土地之侵害，秀林鄉公
      所則回函表示由上訴人逕依地上權人地位排除侵害，而怠
      於行使所有權人之權利，上訴人自得依民法第242條之規
      定代位所有權人行使民法767條之權利。
乙、被上訴人方面：
一、聲明：求為判決：駁回上訴。
二、陳述：除與原判決記載相同者，茲引用之外，補稱：
    系爭土地係其先母吳阿里於72年間即占有使用，有證人可證
     ，另被上訴人丁○○於80年間結婚時之照片有拍到系爭土
     地有圍牆，可見吳阿里早已使用系爭土地。
    理  由
一、上訴人上訴先位聲明原主張被上訴人應將花蓮縣秀林鄉○○
    段288地號如附圖所示Ａ部分菜園清除，Ｂ部分養雞處拆除
    ，Ｃ部分雜木清除，點１至點２圍牆處拆除，將占用之土地
    面積共187平方公尺返還上訴人。嗣於97年9月10日言詞辯論
    程序時追加聲明D部分通道拆除，將占用之土地面積共213平
    方公尺返還上訴人，因其請求之基礎事實同一，依民事訴訟
    法第446條第1項、第255條第1項第2款之規定，應准予追加
    。
二、本件經本院審理結果，認第一審以上訴人先位主張依民法第
    962條及備位主張依民法第242條、第767條規定，請求被上
    訴人拆除系爭土地如附圖之ABC之物，返還系爭土地予上訴
    人或原民會而由上訴人代為受領，為無理由，判決駁回上訴
    人之訴，認事用法，並無不合，應予維持，並引用第一審判
    決所記載之事實、理由。
三、本院另補充如下：
（一）上訴人主張其於申請為地上權人前及之後均持續占有系爭
      土地一節，雖舉證人己○○、甲○○及卓秀敏為證，然查
      ：
  １、證人卓秀敏證稱：有於92年9月30日至系爭土地測量、鑑
      界、釘樁，當天己○○有到場，但286-14土地所有人有無
      在場，已無印象，只會通知測量土地之聲請人到場等語（
      本院卷第51-52頁），其證詞僅能證明其於92年9月30日至
      系爭土地測量及測量當日己○○在場外，並不能證明上訴
      人於測量前即占有系爭土地。
  ２、證人己○○證稱：於88年間向秀林鄉公所申請原住民保留
      地時，有與鄉公所至系爭土地履勘，當時是空地，沒有人
      使用。鄉公所設定地上權給我們3人後，系爭土地堆有很
      多石頭，像山一樣高，我們3人共同出錢請推土機來把石
      頭搬走，整為平地。之後我沒有使用系爭土地，而交給表
      哥使用，我路過系爭土地時，有看到系爭土地上有種菜，
      但是何人種植，我不知道，也有看到用鐵皮把土地圍起來
      等語（本院卷第52-54頁）。證人己○○既證稱88年間，
      系爭土地是空地，無人使用，91年1月3日設定後，系爭土
      地堆有很多石頭，像山一樣高，後整為平地等語，並未提
      及其上種有蔬菜等物，則上訴人主張其在設定前已在系爭
      土地種植小白菜、絲瓜、南瓜等農作物而占有使用，即屬
      無據。證人雖另證稱整地後，系爭土地已用鐵皮圍起來，
      並種有蔬菜等語，然亦說明其未使用系爭土地而不知何人
      所為，則證人己○○上開證詞，亦不能為上訴人於設定後
      持續占有系爭土地之證明。
  ３、證人甲○○證稱：因在外地工作，有關申請土地、後續會
      勘、整地等事均委由己○○處理，其均不知情等語（本院
      卷第55-56頁），是證人甲○○亦不能證明上訴人占有系
      爭土地。
  ４、按占有被侵奪，請求回復占有，須先證明原有占有之事實
      ；民事訴訟如係由原告主張權利者，應先由原告負舉證之
      責，若原告先不能舉證，以證實自己主張之事實為真實，
      則被告就其抗辯事實即令不能舉證，或其所舉證據尚有疵
      累，亦應駁回原告之請求，有最高法院46年台上字第478
      號、17年上字第917號判例可資參照。查，上訴人主張依
      民法第962條請求回復占有，須先就占有之事實負舉證責
      任，然上開證人均不能證明上訴人有占有之事實，復無其
      他證據可資證明上訴人之主張為真實，依諸上開說明，其
      先位主張即無理由，不應准許。
（二）上訴人備位主張，以原民會怠於行使民法第767條之權利
      而主張依民法第242條代位行使一節：
      按地上權定有期限者，因存續期間屆滿而消滅；代位權係
      債權人代行債務人之權利，故代行者與被代行者之間，必
      須有債權債務關係之存在，否則即無行使代位權之可言，
      分別有最高法院72年度台上字第4813號判決、49年台上字
      第1274號判例可資參照。經查，上訴人之地上權存續期間
      自90年12月28日至95年12月27日止，有系爭土地之土地登
      記簿謄本之記載可證（原審卷第7頁），是上訴人之地上
      權自95年12月27日起因存續期間屆滿而消滅，對系爭土地
      即無使用收益之權利，對土地所有人自無用益之請求權存
      在，揆諸上開說明，即無行使代位權可言，則其於地上權
      消滅後主張代位，亦無理由。
三、綜上所述，上訴人上訴之先位（含追加部分）及後位主張均
    無理由，從而其先位、後位聲明即不應准許，原審為上訴人
    敗訴之判決，及駁回其假執行之聲請，並無不合。上訴意旨
    指摘原判決不當，求予廢棄改判，為無理由，應予駁回。
四、據上論結，本件上訴為無理由，依民事訴訟法第449條第1項
    、第78條，判決如主文。
中    華    民    國    97    年    10    月    6     日
                         審判長法  官  何方興
                               法  官  王紋瑩
                               法  官  林鳳珠
以上正本係照原本作成。
本件不得上訴。
                               書記官  陳有信
中    華    民    國    97    年    10    月    6     日


司法院資訊處製作；財團法人民間司法改革基金會備份。
